ACORDAO-COMPLETO-2371909

ACÓRDÃO 9810/2019 ATA 33/2019 - PRIMEIRA CÂMARA

Vistos, relatados e discutidos estes autos de processo de tomada de contas especial instaurada pela Fundação Nacional de Saúde em razão da impugnação parcial das despesas efetuadas com recursos repassados por força do Convênio 330/2007,
ACORDAM os Ministros do Tribunal de Contas da União, reunidos em sessão da Primeira Câmara, ante as razões expostas pelo relator, em:
9.1. com fundamento nos arts. 1º, inciso I, 16, inciso III, alínea "a" e "c", da Lei 8.443/1992 c/c os arts. 19 e 23, inciso III, da mesma Lei, e com os arts. 1º, inciso I, 209, inciso III, 210 e 214, inciso III, do RITCU, julgar irregulares as contas do sr. Geraldo Eustáquio Machado (XXX.433.006-XX) , condenando-o ao pagamento da quantia abaixo discriminada, com a fixação do prazo de 15 (quinze) dias, a contar das notificação, para comprovar, perante o Tribunal (art. 214, inciso III, alínea "a", do RITCU) , o recolhimento da dívida aos cofres do Tesouro Nacional, atualizada monetariamente e acrescida dos juros de mora, calculados a partir da data indicada, até a do efetivo recolhimento, na forma prevista na legislação em vigor:
	VALOR ORIGINAL (R$) 
	DATA DA OCORRÊNCIA
	DÉBITO/CRÉDITO

	180.000,00
	23/3/2012
	D

	1.375,48
	5/4/2016
	C

9.2. aplicar ao sr. Geraldo Eustáquio Machado (XXX.433.006-XX) multa no valor de R$ 27.000,00 (vinte e sete mil reais) , nos termos do art. 57 da Lei 8.443/1992 c/c art. 267 do RITCU, fixando-lhe o prazo de quinze dias, a contar das notificações, para comprovar, perante o Tribunal (art. 214, inciso III, alínea "a", do RITCU) , o recolhimento da dívida aos cofres do Tesouro Nacional, atualizada monetariamente desde a data do presente acórdão até a data do efetivo recolhimento, se for paga após o vencimento, na forma da legislação em vigor;
9.3. autorizar, nos termos do art. 28, inciso II, da Lei 8.443/1992, a cobrança judicial das dívidas, caso não sejam atendida a notificação;
9.4. autorizar, caso solicitado, o pagamento das dívidas em até 36 (trinta e seis) parcelas mensais e consecutivas, nos termos do art. 26 da Lei 8.443/1992 c/c o art. 217 do RITCU, fixando-lhe o prazo de 15 (quinze) dias, a contar do recebimento da notificação, para comprovar perante o Tribunal o recolhimento da primeira parcela, e de 30 (trinta) dias, a contar da parcela anterior, para comprovar o recolhimento das demais parcelas, devendo incidir sobre cada valor mensal, atualizado monetariamente, os juros de mora devidos, na forma prevista na legislação em vigor;
9.5. alertar o responsável que a inadimplência de qualquer parcela acarretará o vencimento antecipado do saldo devedor;
9.6. informar o sr. Geraldo Eustáquio Machado que, em caso de demonstração, em sede de recurso, da boa e regular aplicação dos recursos, elidindo o débito total e, consequentemente, a multa prevista no art. 57 da Lei 8.443/1992, poderá o Tribunal reaplicar a multa prevista no art. 58, inciso I, da mesma lei, antes absorvida pela primeira;
9.7. dar ciência da presente deliberação ao Procurador-Chefe da Procuradoria da República no Estado do Piauí, nos termos do § 3º do art. 16 da Lei 8.443/1992 c/c o § 7º do art. 209 do RITCU; e
9.8. dar ciência do presente acórdão ao responsável, à Funasa e à Prefeitura Municipal de Sebastião Barros/PI.

Tomada de contas especial instaurada em razão da omissão no dever de prestar contas da segunda parcela dos recursos repassados por força de convênio cujo objeto era a execução de melhorias habitacionais.

Primeira Câmara

3. Responsáveis/Interessados:
3.1. Responsável: Geraldo Eustáquio Machado (XXX.433.006-XX)
3.2. Interessado: Fundação Nacional de Saúde - Funasa

13.1. Ministro presente: Benjamin Zymler (Relator).
13.2. Ministros-Substitutos convocados: Augusto Sherman Cavalcanti (na Presidência), Marcos Bemquerer Costa e André Luís de Carvalho.
13.3. Ministro-Substituto presente: Weder de Oliveira.

ACORDAO-COMPLETO-2406592

Acórdão 7079/2020 - Primeira Câmara

ACORDAO-COMPLETO-2529066

Acórdão de Relação 1208/2022 - Primeira Câmara

Acórdão de Relação

ACORDAO-COMPLETO-2427186

Acórdão 4004/2021 - Primeira Câmara

BENJAMIN ZYMLER

Adoto, como relatório, com alguns ajustes de forma, a instrução elaborada no âmbito da Secretaria de Controle Externo de Tomada de Contas Especial (SecexTCE) inserta à peça 36, verbis:
"INTRODUÇÃO
Cuidam os autos de Tomada de Contas Especial instaurada pela Fundação Nacional de Saúde - Funasa em desfavor do Sr. Geraldo Eustáquio Machado (XXX.433.006-XX) , Prefeito Municipal de Sebastião Barros/PI, no período de 1/1/2009 a 31/12/2012, pela não comprovação da boa e regular aplicação dos recursos recebidos por força do Convênio 330/2007 - Siafi 626085 (peça 1, 12-23) , celebrado entre a Funasa e o referido município, tendo por objeto a execução de melhorias habitacionais para o controle da doença de chagas, em razão da omissão do dever de prestar contas da segunda parcela dos recursos recebidos. A vigência inicial do convênio foi de 31/12/2007 a 31/12/2008.
HISTÓRICO 
Para a execução do objeto do Convênio (peça 1, 12-23) , foi previsto um total de R$ 618.556,72, dos quais R$ 600.000,00 a cargo do concedente e R$ 18.556,72 a cargo do convenente, a título de contrapartida, conforme suas cláusulas quinta e sexta. O convênio teve sua vigência inicial prorrogada sucessivas vezes, tendo como termo final a data de 28/3/2015.  
O convênio teve por objeto a execução de melhorias habitacionais para prevenção da doença de chagas, por meio da reconstrução de 13 (treze) unidades habitacionais e da restauração de 52 (cinquenta e duas) unidades habitacionais no Município de Sebastião Barros/PI, localizadas em áreas de incidência do tripanosoma cruzi, vetor causador da doença de chagas, conforme consta no Plano de Trabalho (peça 1, p. 6-8) e na discriminação do Relatório de Visita Técnica de peça 1, p. 54-55.
Por meio das ordens bancárias 2010OB805997 e 2010OB805995 (peça 1, p. 47-48) , foram realizadas duas transferências de recursos para a conta do convênio (Banco do Brasil, Agência 1209, C/C 15509-8) , no valor de R$ 120.000,00 cada, totalizando R$ 240.000,00, creditados em 24/6/2010, conforme informações constantes do documento de peça 1, p. 112.
No Relatório de Visita Técnica datado de 8/1/2012 (peça 1, p. 54-55) , foi constatado que as obras se encontravam em andamento, com execução de 39,92%.
O Parecer Financeiro 36/2016 (peça 1, p. 56-57) propôs a aprovação da prestação de contas parcial, relativa ao montante repassado de R$ 240.000,00, condicionada ao saneamento das impropriedades indicadas na Notificação 24/2012 (peça 1, p. 58-59) . Posteriormente, a prestação de contas parcial foi aprovada, no valor de R$ 239.580,00 (peça 1, p. 70) .
Em 21/3/2012, foi emitida a ordem bancária 2012OB801665 (peça 1, p. 62) , no valor de R$ 180.000,00, relativa à segunda parcela do convênio, cujos recursos foram creditados em 23/3/2012, conforme informações constantes do documento de peça 1, p. 112.
O responsável foi notificado a apresentar a prestação de contas da segunda parcela dos recursos recebidos, no valor de R$ 180.000,00 (peça 1, p. 76-77) . O prefeito à época, Sr. Nivaldo Roberto Nogueira Rodrigues, foi orientado a adotar as providências necessárias à continuidade de execução do convênio, bem como adotar medidas junto à construtora, a fim de se resguardar de responsabilização futura (peça 1, 80-82) .
Em 10/7/2013, foi realizada nova visita técnica ao município, resultando no Relatório de peça 1, p. 89-90, no qual foram consignadas as seguintes irregularidades: 
'Ao procedermos com a visita in loco, observou-se que a obra encontra-se com sua execução paralisada e após a visita concluída encontrada é a seguinte: somado as reconstruções com as restaurações, alcançou um percentual de 50,04% da meta física pactuada conforme o painel acima. No entanto, verificamos em nossa visita que as obras foram executadas fora das especificações técnicas do projeto. Sugerimos correções das falhas construtivas nos módulos habitacionais (ex: ripamento, beirais e na fossa séptica e sumidouro) .'
Na última visita realizada em 28/3/2015, foi emitido outro Relatório de Visita Técnica (peça 1, p. 105) , no qual ficou consignado:
'Em relação aos serviços efetivamente executados e conforme os mesmos se apresentavam na data da visita, consideramos que o objeto e o objetivo foram atingidos, como averiguamos e constatamos durante a execução das medições efetuadas individualmente em cada domicílio, como mostra a planilha em anexo, convém observar que as unidades habitacionais que receberam os serviços previstos, na data da visita foram contempladas com reboco, pintura de paredes; piso, calçada de proteção; quanto aos módulos sanitários construídos conforme se apresentavam na data da visita, estavam equipados com chuveiro de PVC, lavatórios de louça, vaso sanitário com caixa de descarga suspensa; tanques de lavar roupas pré-moldado, observamos também, que as esquadrias foram instaladas nos módulos sanitários construídos, aproveitamos a oportunidade para, através do presente relatório, informar que foi construído um módulo habitacional na localidade Macapá, onde o mesmo se encontra apenas levantado. Quanto aos demais itens, não observamos nenhum detalhe que possa interferir direta ou indiretamente na funcionabilidade das melhorias construídas nem alterar a qualidade dos serviços executados, convém ressaltar que os serviços concluídos e acima descritos foram executados nas localidades Repartição, Mundo Novo, Riacho e Macapá, informamos ainda que a execução do projeto está atendendo os requisitos previstos nas planilhas orçamentárias, plantas e especificações técnicas do objeto pactuado no pleito, exceto as fossas sépticas e sumidouros que foram executadas de tijolos de furo contrariando as especificações técnicas, embora os mesmos estejam atendendo satisfatoriamente ao objetivo a que se destinam. Procedendo com o resumo de todos os serviços executados até a data da visita, avaliados e conferidos por esta Fiscalização, informamos que as medições resultaram nos seguintes valores: Reboco = 4.773,69 metros; Pintura= 4.638,49 metros; Piso= 785,95 metros; Módulos Sanitários= 18 unidades concluídas; Módulos Habitacionais= 10 unidades concluídas. Desta forma diante dos serviços executados até a data da visita e de acordo com a planilha de serviços executados (cópia em anexo) concluímos que os mesmos correspondem a 71,58% em relação aos recursos repassados para o Município de Sebastião Barros.'
 Por meio do Relatório de Visita Técnica datado de 28/3/2015 (peça 1, p. 158-159) , o percentual de execução das obras foi retificado para 72,50%.
 O Parecer Financeiro171/2015 (peça 1, p. 116-117) opinou pela aprovação das parcelas que totalizavam R$ 240.000,00 e pela não aprovação do valor de R$ 180.000,00, em razão da omissão da apresentação da prestação de contas relativa à segunda parcela do convênio.
 Notificado a apresentar a prestação de contas da segunda parcela do convênio (peça 1, p. 124) , o prefeito à época informou tratar-se de obrigação de seu antecessor, fato que o levou a ingressar com representação contra o Sr. Geraldo Eustáquio Machado junto ao MPF/PI (peça 1, 143-151) .
 Somente em 19/4/2016, o Sr. Geraldo Eustáquio Machado se manifestou no processo (peça 1, p. 167) , informando que não recebera as notificações anteriores pelo fato de não mais residir no Município de Jatobá/PI e, sim, na Rua Paracatu, 438 - Centro, Unaí/MG, CEP 38.610-000. No mesmo expediente, solicitou dilação de prazo de 15 (quinze) dias para devolução dos recursos, o que foi aceito pela Funasa. Em novo requerimento (peça 1, p. 172) , solicitou mais 60 (sessenta) dias para apresentação da prestação de contas, sendo-lhe concedido 30 (trinta) dias. Após esse prazo, o responsável não mais se manifestou no processo, não tendo apresentado a prestação de contas ou recolhido o valor devido.
O Relatório de Tomada de Contas Especial 22/2016 (peça 1, p. 190-195) indicou a ocorrência de prejuízo ao erário correspondente à integralidade dos recursos referentes à segunda parcela de R$ 180.000,00, oriundo da omissão do dever de prestar contas, o que motivou a instauração de tomada de conta especial, conforme previsto no inciso I do art. 82 da Portaria Interministerial MPOG/MF/CGU 507/2011 e no art. 3º da IN/TCU 71/2012. No item VI do Relatório de TCE (peça 1, p. 192-193) , constam as notificações encaminhadas aos responsáveis para apresentação da prestação de contas ou devolução dos recursos.
 O Relatório de Auditoria 126/2017 (peça 1, p. 206-208) , bem como os respectivos Certificado de Auditoria (peça 1, p. 209) e Parecer do dirigente de controle interno (peça 1, p. 210) , todos emitidos pela CGU, concluem que os autos se encontram em consonância com os normativos aplicáveis, opinando pela irregularidade das contas com responsabilização do Sr. Geraldo Eustáquio Machado, Prefeito Municipal de Sebastião Barros/PI, pelo valor atualizado de R$ 251.324,89. A ciência ministerial com pronunciamento pela irregularidade está datada de 29/3/2017 (peça 1, p. 211) .
 Na instrução inicial (peça 8) , analisando-se os documentos dos autos, concluiu-se pela necessidade de realização de citação e audiência do Sr. Geraldo Eustáquio Machado, nos seguintes termos:
'17.1 Citação:
Irregularidade: omissão do dever de prestar contas da segunda parcela dos recursos recebidos, não comprovando a regular aplicação dos recursos recebidos por força do Convênio 330/2007 (Siafi 626085) , bem como a execução parcial do objeto do convênio, correspondente a 72,50% do total dos recursos repassados.
Conduta: omitir-se de prestar contas da segunda parcela dos recursos recebidos do Convênio 330/2007 (Siafi 626085) e executar parcialmente o seu objeto.
Dispositivos violados: parágrafo único do art. 70 da Constituição Federal; art. 93 do Decreto-Lei 200/67; art. 22 da IN/STN 1/97, alíneas 'b' e 'l', do inciso II, da cláusula segunda e subcláusula primeira da cláusula terceira do Convênio 330/2007 e art. 72 da Portaria Interministerial MP/MF/CGU 507/2011.
17.2 Audiência:
Irregularidade: não cumprimento do prazo estipulado para a apresentação da prestação de contas da segunda parcela dos recursos recebidos por força do Convênio 330/2007 (Siafi 626085) , firmado em 31/12/2007, entre a Fundação Nacional de Saúde - Funasa e a Prefeitura Municipal de Sebastião Barros/PI.
Conduta: descumprir o prazo estipulado para prestação de contas dos valores transferidos por meio do Convênio 330/2007 (Siafi 626085) .
Dispositivos violados: parágrafo único do art. 70 da Constituição Federal; art. 93 do Decreto-Lei 200/67; art. 22 da IN/STN 1/97, alínea 'l', do inciso II, da cláusula segunda e subcláusula primeira da cláusula terceira do Convênio 330/2007 e art. 72 da Portaria Interministerial MP/MF/CGU 507/2011.'
 Em cumprimento ao despacho do Relator, Min. Benjamin Zymler (peça 11) , foram efetuadas a citação e a audiência do responsável por meio do Ofício 381/2018 (peça 12) , efetivamente recebido pelo responsável em 12/7/2018, conforme aviso de recebimento - AR (peça 13) .
 O responsável solicitou prorrogação de prazo para atendimento à citação e audiência por duas vezes (peças 15 e 21) , tendo sido atendido em ambos pedidos.
 O Sr. Geraldo Eustáquio Machado apresentou suas alegações de defesa (peça 24) por meio de seu procurador, Sr. Danilo Mendes de Amorim (OAB/PI 10.849) , cuja procuração e substabelecimento se encontram às peças 14 e 23. 
 Procedida a análise das alegações de defesa, por meio da instrução de peça 25, entendeu-se necessária a realização de prévia diligência ao Banco do Brasil, antes da formulação de juízo de mérito sobre a defesa apresentada. Referida diligência objetivou verificar, por meio da obtenção dos extratos bancários, em que gestão os recursos da segunda parcela do convênio foram aplicados, definindo, assim, a responsabilidade pelos danos causados.
 Em cumprimento ao pronunciamento da unidade (peça 27) , foi realizada a diligência por meio do Ofício 1.468/2019 (peça 30) , atendida pelo Banco do Brasil por meio do Ofício 2019/37751638 (peça 31) , trazendo, como anexos, os extratos bancários solicitados (peça 33 a 35) . 
EXAME TÉCNICO
 Na instrução que analisou as alegações de defesa, assim ficou registrado (peça 25, p. 4-5) :
'21. A seguir descrevemos os argumentos apresentados nas alegações de defesa do Sr. Geraldo Eustáquio Machado, seguidos de suas respectivas análises.
Argumentos: o responsável inicia sua peça de defesa afirmando que somente tomou ciência da citação e audiência em 27/8/2018, uma vez que o expediente foi recebido por terceiro estranho à relação processual. Informou ainda que está cumprindo pena de prisão, embora não tenha juntado prova de sua condição de presidiário.
Arguiu também a nulidade da Notificação 299/2015 (peça 1, p. 119) , por meio da qual a Funasa solicitou o envio da apresentação da prestação de contas da segunda parcela dos recursos do convênio. Segundo informou, não teve conhecimento da referida notificação, que foi recebida por terceiros no Estado do Piauí, quando já residia em Minas Gerais.
Com relação à Notificação 82/2016 da Funasa (peça 1, p. 161) , também para apresentar a prestação de contas, esta foi por ele recebida. No entanto, enquanto transcorria o prazo para apresentação da prestação de contas à Funasa, o mesmo teve contra si mandado de prisão, cumprido em 11/5/2016, impedindo-o de apresenta-las. Alega estar impossibilitado atualmente de apresentar qualquer documento para fins de prestação de contas do convênio por ainda estar cumprindo pena de prisão.
Diante dos fatos narrados, sustenta que resta impossibilitado de exercer seus direitos e deveres previstos na Lei 9.784/1999. Assim, alega que não houve omissão quanto à apresentação da prestação de contas, mas sim impossibilidade de fazê-la.
Alega ainda que a responsabilidade de prestar contas da segunda parcela seria do prefeito sucessor, uma vez que executou parte das obras previstas nessa etapa, deixando o restante para ser concluído pelo gestor seguinte, que se manteve inerte, e a quem competiria prestar contas junto à Funasa. Informa ainda que a quase totalidade dos recursos da segunda parcela foram aplicados pelo prefeito sucessor.
Por fim, requer a exclusão de qualquer responsabilidade a ele atribuída em razão desta tomada de contas especial.
Análise: em síntese, a peça de defesa do responsável está ancorada em duas premissas. A primeira, que não haveria omissão do responsável na apresentação da prestação de contas da segunda parcela, uma vez que se viu impedido de cumprir a Notificação 82/2016 da Funasa (peça 1, p. 161) , em razão de sua prisão, que permanece até hoje. A segunda, que a maior parte dos recursos da segunda parcela teria sido executada pelo prefeito sucessor, a quem caberia dar seguimento às obras e prestar contas dos recursos.
Conclusão: os elementos trazidos pelo responsável em sua peça de defesa não são suficientes para formação de juízo de mérito sobre sua conduta. A alegação de que a maior parte dos recursos da segunda parcela teria sido aplicada pelo prefeito sucessor somente pode ser verificada através dos extratos bancários da conta corrente do convênio, inexistentes no processo. Assim, entendemos necessário, antes da formulação de juízo de mérito, diligenciar o Banco do Brasil para que forneça os extratos bancários da conta do convênio.'
 Da análise dos extratos bancários recebidos do Banco do Brasil (peças 33 a 35) , verificamos que os recursos relativos à segunda parcela do convênio, no valor de R$ 180.000,00, foram depositados na conta do convênio em 23/3/2012 (peça 35, p. 24) . Em 29/3/2012, foi aplicado em CDB DI o valor de R$ 179.000,00.
 Em 31/5/2012, houve resgate dos valores aplicados em CDB DI e BB Fix, que, juntamente com o saldo já existente em conta, no valor de R$ 982,00, totalizaram R$ 189.000,00 (peça 35, p. 26) . Esse valor de R$ 189.000,00 foi debitado da conta do convênio no mesmo dia 31/5/2012, através de realização de transferência on line (peça 35, p. 26) .
 O saldo da conta do convênio permaneceu com valor zero entre 31/5/2012 e 5/4/2016 (peça 35, p. 26-73) , quando houve um novo resgate do saldo remanescente no Fundo Supremo, de R$ 1.375,48 (peça 33, p. 4) , seguido de pagamento realizado no mesmo valor e data (peça 35, p. 73) . Esse pagamento é relativo à devolução do saldo à Funasa, conforme comprovante de peça 1, p. 163-165.
 Da análise das informações constantes dos extratos bancários, restou comprovado que os recursos relativos à segunda parcela do convênio foram utilizados na gestão do Sr. Geraldo Eustáquio Machado, por meio da realização de saque de seu valor total, realizado no dia 31/5/2012, e de transferência on line (peça 35, p. 26) . Dessa forma, o Sr. Geraldo Eustáquio Machado é o responsável pela apresentação da prestação de contas e aplicação dos recursos da segunda parcela, devendo responder pelos danos causados.
 Com relação à alegada impossibilidade de prestar contas, em razão de estar preso, esta não deve prosperar. O responsável foi primeiramente demandado pela Funasa a apresentar a prestação de contas ainda em 2013, conforme Notificação 261/Secon/Suest/PI, de 19/6/2013 (peça 1, p. 76-77) , com recebimento comprovado por meio de aviso de recebimento - AR (peça 1, p. 83) . Em 2015, foi cientificado da reprovação da prestação de contas da segunda parcela e demandado a restituir o valor devido, conforme Notificação 299/2015, de 1/10/2015 (peça 1, p. 119) , com recebimento igualmente comprovado por meio de aviso de recebimento - AR (peça 1, p. 123) .
 Em último chamamento realizado na fase interna, conforme Notificação 82/2016/SECOV/SUEST-PI (peça 1, p. 161) , reiterou-se os termos da Notificação 299/2015, de 1/10/2015 (peça 1, p. 119) . Em resposta, o responsável solicitou prazos adicionais para devolução dos valores devidos e posteriormente para apresentação da prestação de contas, conforme tratado no item 14. Na peça 1, p. 172, em que solicita prazo para apresentação da prestação de contas, informou, por meio de sua procuradora, que já estaria providenciando a prestação de contas.
 Observe-se que, apesar de o responsável ter informado que não havia recebido a Notificação 299/2015, de 1/10/2015 (peça 1, p. 119) , encaminhada a local em que não mais residia, por já estar morando em Minas Gerais, nada mencionou a respeito da Notificação 261/Secon/Suest/PI, de 19/6/2013 (peça 1, p. 76-77) , primeira oportunidade a ele deferida de apresentar a prestação de contas.
 Ademais, apesar de estar cumprindo pena de prisão, o responsável nomeou procuradores para cuidar de sua defesa, conforme procuração de peça 14, não havendo razões para a alegada impossibilidade de apresentar a prestação de contas ou de exercer o contraditório e a ampla defesa.
CONCLUSÃO
 Em face da análise promovida, conclui-se que a conduta do Sr. Geraldo Eustáquio Machado (XXX.433.006-XX) , Prefeito Municipal de Sebastião Barros/PI no período de 1/1/2009 a 31/12/2012, causou dano ao erário em decorrência da não apresentação da prestação de contas relativa à segunda parcela dos recursos recebidos através do Convênio 330/2007 - Siafi 626085 (peça 1, 12-23) , celebrado entre a Funasa e o referido município, tendo por objeto a execução de melhorias habitacionais para o controle da doença de chagas, impedindo, assim, a configuração do nexo de causalidade entre os recursos recebidos e o objeto do convênio.
 Devem, então, as contas do Sr. Geraldo Eustáquio Machado (CPF XXX.433.006-XX) serem julgadas irregulares, nos termos do art. 202, § 6º, do Regimento Interno do TCU, aplicando-lhe as multas previstas nos arts. 57 e 58 da Lei 8.443/1992.
 Como as multas acima referidas são mutuamente excludentes (com débito/sem débito) , propõe-se a absorção da segunda pela primeira, bem como informar ao responsável que, em caso de demonstração, em sede de recurso, da boa e regular aplicação dos recursos, elidindo o débito total e, consequentemente, a multa prevista no art. 57 da Lei 8.443/1992, poderá o Tribunal reaplicar a multa prevista no art. 58, inciso II, da mesma lei, antes absorvida pela primeira
PROPOSTA DE ENCAMINHAMENTO
 Diante do exposto, submetem-se os autos à consideração superior, propondo-se a adoção das seguintes medidas:
a)	rejeitar as alegações de defesa apresentadas pelo Sr. Geraldo Eustáquio Machado (XXX.433.006-XX) , Prefeito Municipal de Sebastião Barros/PI no período de 1/1/2009 a 31/12/2012;
b)	com fundamento nos arts. 1º, inciso I, 16, inciso III, alíneas 'a' e 'c', da Lei 8.443/1992 c/c os arts. 19 e 23, inciso III, da mesma Lei e com os arts. 1º, inciso I; 209, incisos I e III; 210 e 214, inciso III, do Regimento Interno, que sejam julgadas irregulares as contas do Sr. Geraldo Eustáquio Machado (XXX.433.006-XX) , Prefeito Municipal de Sebastião Barros/PI no período de 1/1/2009 a 31/12/2012, e condená-lo ao pagamento da quantia a seguir especificada, com a fixação do prazo de quinze dias, a contar da notificação, para comprovar, perante o Tribunal (art. 214, inciso III, alínea 'a', do Regimento Interno) , o recolhimento da dívida aos cofres do Tesouro Nacional, atualizada monetariamente e acrescida dos juros de mora, calculados a partir das datas discriminadas, até a data do recolhimento, na forma prevista na legislação em vigor.
	VALOR ORIGINAL (R$) 
	DATA DA OCORRÊNCIA
	DÉBITO/CRÉDITO

	180.000,00
	23/3/2012
	D

	1.375,48
	5/4/2016
	C

c)	aplicar ao Sr. Geraldo Eustáquio Machado (XXX.433.006-XX) , Prefeito Municipal de Sebastião Barros/PI no período de 1/1/2009 a 31/12/2012, a multa prevista no art. 57 da Lei 8.443/92 c/c o art. 267 do RI/TCU, fixando-lhe o prazo de quinze dias, a contar da notificação, para que comprove, perante o Tribunal (art. 214, inciso III, alínea 'a', do Regimento Interno do TCU) , o recolhimento da dívida aos cofres do Tesouro Nacional, atualizada monetariamente desde a data do acórdão que vier a ser proferido por este Tribunal até a do efetivo recolhimento, se pagas após o vencimento, na forma da legislação em vigor;
d) 	informar ao Sr. Geraldo Eustáquio Machado que, em caso de demonstração, em sede de recurso, da boa e regular aplicação dos recursos, elidindo o débito total e, consequentemente, a multa prevista no art. 57 da Lei 8.443/1992, poderá o Tribunal reaplicar a multa prevista no art. 58, inciso I, da mesma lei, antes absorvida pela primeira;
e)	enviar cópia do acórdão que vier a ser proferido à Fundação Nacional de Saúde e aos responsáveis, para ciência, informando-lhes que a deliberação, acompanhada do Relatório e Voto que a fundamentarem, estará disponível para consulta no endereço www.tcu.gov.br/acordaos, além de esclarecer que, caso requerido, o TCU poderá fornecer sem custos as correspondentes cópias, de forma impressa; e
f)	encaminhar cópia da deliberação, bem como do relatório e do voto que a fundamentarem, ao Procurador-Chefe da Procuradoria da República no Estado do Piauí, nos termos do § 3º do art. 16 da Lei 8.443/1992 c/c o § 7º do art. 209 do Regimento Interno do TCU, para adoção das medidas que entender cabíveis."
2.	O sr. Diretor e o sr. Secretário da SecexTCE ratificaram a instrução acima (peças 37 e 38) .
3.	O d. representante do Ministério Público junto ao Tribunal de Contas da União (MP/TCU) , em sua intervenção regimental, acolheu o encaminhamento alvitrado pela unidade técnica (peça 39) .
É o relatório.

Raimundo de Araújo Silva Júnior (OAB/PI 5.061), Danilo Mendes de Amorim (OAB/PI 10.849) e outros

Subprocurador-Geral Paulo Soares Bugarin

TOMADA DE CONTAS ESPECIAL. CONVÊNIO. EXECUÇÃO DE MELHORIAS HABITACIONAIS PARA O CONTROLE DA DOENÇA DE CHAGAS. OMISSÃO DO DEVER DE PRESTAR CONTAS DA SEGUNDA PARCELA DOS RECURSOS RECEBIDOS. CITAÇÃO. ALEGAÇÕES DE DEFESA INSUFICIENTES PARA COMPROVAR A REGULAR APLICAÇÃO DOS VALORES. CONTAS IRREGULARES. DÉBITO. MULTA. CIÊNCIA.

TOMADA DE CONTAS ESPECIAL (TCE)

Em exame processo de tomada de contas especial instaurada pela Fundação Nacional de Saúde (Funasa) em desfavor do sr. Geraldo Eustáquio Machado, ex-prefeito do Município de Sebastião Barros/PI (período de 1/1/2009 a 31/12/2012) , devido à não comprovação da boa e regular aplicação de parte dos recursos recebidos por força do Convênio 330/2007.
2.	Referido ajuste teve como objeto a execução de melhorias habitacionais para o controle da doença de chagas por meio da reconstrução de treze unidades habitacionais e da restauração de outras 52 no município, conforme consta no plano de trabalho. Para tanto, foram previstos R$ 600.000,00 a cargo União, cabendo à municipalidade o aporte de R$ 18.556,72 a título de contrapartida.
3.	Vale destacar que a vigência inicial do convênio era de 31/12/2007 a 31/12/2008, mas, após sucessivas prorrogações, o prazo findou em 28/3/2015.
4.	Do que ressai dos autos, a primeira parcela dos recursos, no valor de R$ 240.000,00, foi creditada em 24/6/2010 (peça 1, p. 112) .
5.	Relatório de visita técnica datado de 6/1/2012 indicou que as obras estavam em andamento, com execução de 39,92% (peça 1, p. 54-55) . O Parecer Financeiro 36/2016, por sua vez, propôs a aprovação da prestação de contas relativa à primeira parcela, condicionada ao saneamento de algumas impropriedades (peça 1, p. 56-57) . Posteriormente, a prestação de contas parcial foi aprovada, no valor de R$ 239.580,00 (peça 1, p. 70) .
6.	Em 21/3/2012, foi emitida ordem bancária no valor de R$ 180.000,00, relativa à segunda parcela do convênio, cujos recursos foram creditados em 23/3/2012 (peça 1, p. 112) .
7.	Não houve, porém, a prestação de contas dos valores referentes à segunda parte dos recursos transferidos.
8.	Em 10/7/2013, foi realizada nova visita técnica, a qual resultou no relatório de peça 1, p. 89-90. Na ocasião, consignou-se que as obras estavam paralisadas e que haviam alcançado apenas 50,04% da meta física pactuada. Observou-se, ainda, que as obras haviam sido executadas fora das especificações técnicas do projeto, o que motivou a sugestão de correções.
9.	Na última inspeção técnica, realizada em 28/3/2015, foi verificado que os serviços executados correspondiam a 72,50% do total de recursos repassados para o Município de Sebastião Barros (peça 1, p. 158-159) . O Parecer Financeiro171/2015 opinou pela aprovação da primeira parcela e pela rejeição da segunda em razão da omissão na prestação de contas (peça 1, p. 116-117) .
10.	No âmbito administrativo interno, o sr. Geraldo Eustáquio Machado manifestou-se em 19/4/2016 e solicitou dilação de prazo de quinze dias para a devolução dos recursos (peça 1, p. 167) , o que foi aceito pela Funasa. Em novo requerimento, solicitou mais sessenta dias para a apresentação da prestação de contas (peça 1, p. 172) , sendo-lhe concedido trinta. Decorrido esse prazo, o responsável não mais se manifestou, não tendo apresentado a prestação de contas ou recolhido o valor devido.
11.	Assim, foi apurado débito total de R$ 180.000,00, sob responsabilidade do ex-prefeito.
12.	Nesta Corte de Contas, foi realizada a citação do responsável para que apresentasse alegações de defesa em face da não comprovação da boa e regular aplicação de parte dos recursos federais recebidos. Foi também realizada audiência para que o ex-gestor justificasse o não cumprimento do prazo estipulado para a apresentação da prestação de contas da segunda parcela.
13.	As alegações de defesa oferecidas encontram-se insertas à peça 24.
14.	O responsável alega que: (i) somente tomou ciência da citação e audiência em 27/8/2018, uma vez que o expediente foi recebido por terceiro estranho à relação processual; (ii) está cumprindo pena de reclusão; (iii) a Notificação 299/2015, por meio da qual a Funasa solicitou o envio da prestação de contas da segunda parcela dos recursos (peça 1, p. 119) , seria nula, pois foi recebida por terceiros no Estado do Piauí sendo que ele já residia em no Estado de Minas Gerais; (iv) a Notificação 82/2016, da Funasa (peça 1, p. 161) , foi recebida, mas, enquanto transcorria o prazo para resposta, teve contra si a execução de mandado de prisão, cumprido em 11/5/2016. Diante disso, o ex-prefeito sustenta que estaria impossibilitado de exercer seus direitos e deveres previstos na Lei 9.784/1999.
15.	Em acréscimo, o responsável alega que a responsabilidade de prestar contas da segunda parcela seria do prefeito sucessor, pois a quase totalidade dos recursos da segunda parcela teria sido aplicada por ele.
16.	Diante deste último argumento, este Tribunal realizou diligência junto ao Banco do Brasil para a obtenção dos extratos bancários completos, com as respectivas aplicações financeiras, da conta destinada à movimentação dos recursos públicos inerentes ao convênio. Em resposta, a instituição bancária remeteu os documentos juntados às peças 31 e 33-35. 		
17.	Quanto ao mérito, endosso a análise efetuada pela unidade técnica, ratificada pelo MP/TCU, razão por que a incorporo às minhas razões de decidir.
18.	De início, cumpre registrar que os extratos bancários recebidos do Banco do Brasil demonstram que:
	a) a segunda parcela dos recursos foi creditada na conta específica do convênio em 23/3/2012 (peça 35, p. 24) ;
	b) em 29/3/2012, foi aplicado em CDB DI o valor de R$ 179.000,00;
	c) em 31/5/2012, houve resgates dos valores aplicados em CDB DI e em BB Fix, os quais, juntamente com o saldo já existente em conta, no valor de R$ 982,00, totalizaram R$ 189.000,00 (peça 35, p. 26) ;
	d) o valor de R$ 189.000,00 foi debitado da conta do convênio no mesmo dia, 31/5/2012, por meio de transferência on line (peça 35, p. 26) ; e
	e) o saldo da conta permaneceu zerado de 31/5/2012 a 5/4/2016 (peça 35, p. 26-73) , quando houve um novo resgate do saldo remanescente, de R$ 1.375,48 (peça 33, p. 4) , seguido de pagamento realizado nos mesmos valor e data (peça 35, p. 73) . Esse pagamento é relativo à devolução do saldo à Funasa, conforme comprovante de peça 1, p. 163-165.
19.	Logo, restou comprovado que os recursos em questão foram integralmente sacados da conta durante a gestão do sr. Geraldo Eustáquio Machado, e não na de seu sucessor, como pretendeu fazer crer o responsável. Por conseguinte, compete a ele responder pelos recursos que geriu.
20.	Em relação à alegação de que sua prisão impediu-lhe de realizar a prestação de contas, melhor sorte não socorre ao ex-prefeito.
21.	Isso porque o ex-prefeito foi notificado, pela Funasa, da inexistência da prestação de contas ainda em 2013 (peça 1, p. 76-77, e aviso de recebimento à peça 1, p. 83) . Em 2015, foi cientificado da reprovação da prestação de contas relativa à segunda parcela, bem como demandado a restituir o valor impugnado (peça 1, p. 119, e aviso de recebimento à peça 1, p. 123) . Ambos os avisos de recebimento foram assinados pela mesma pessoa. Por fim, em março de 2016, houve a reiteração do ofício anterior e novo pedido de ressarcimento (peça 1, p. 161, e aviso de recebimento à peça 1, p. 166) .
22.	Em resposta a esta última notificação, o responsável, por intermédio de procurador devidamente constituído, esclareceu que não estava recebendo as correspondências enviadas pela Funasa, pois estaria residindo em Unaí/MG. Ao tempo em que informou seu novo endereço, solicitou a prorrogação do prazo, por mais quinze dias, para que que efetuasse a devolução dos recursos (peça 1, p. 167) , no que foi atendido (peça 1, p. 169-171) .
23.	Ato contínuo, o ex-gestor, também por intermédio de seu procurador, requereu nova prorrogação de prazo, desta vez, por sessenta dias, para que concluísse a prestação de contas (peça 1, p. 172) . Logo, observa-se que foram várias as oportunidades concedidas ao responsável para que ele se desincumbisse do dever de prestar contas dos recursos geridos. 
24.	De fato, observa-se que a vigência do convênio e, por consequência, o prazo final para prestação de contas, foram prorrogados por diversas vezes até encerrarem-se, respectivamente, em 28/3/2015 e 27/5/2015 (peça 1, p. 100 e 107) , quando outro gestor encontrava-se à frente da prefeitura de Sebastião Barros/PI.
25.	Contudo, ainda no âmbito da Funasa, o prefeito sucessor, instado a justificar a ausência de prestação de contas dos recursos em questão, logrou comprovar a adoção de providências legais com vistas a assegurar o patrimônio público (peça 1, p. 129-139 e 141-142) . Assim, de acordo com a remansosa jurisprudência desta Corte, a responsabilidade do novo gestor municipal resta afastada, em especial porque demonstrou não dispor de condições materiais para prestar contas dos recursos integralmente geridos por seu antecessor (vide Acórdão 5653/2016-TCU-Primeira Câmara, 2.212/2016-1ª Câmara, 290/2014-1ª Câmara, 4.523/2014-2ª Câmara, dentre outros) .
26.	Segundo alega o ex-prefeito, sua prisão teria ocorrido em 11/5/2016. Vale registrar que, embora tenha mencionado, em sua defesa, que juntaria aos autos prova de cumprimento do mandado de prisão, o responsável não o fez. Em consulta ao site do Tribunal de Justiça do Estado de Piauí, a informação obtida sobre a ação penal mencionada pelo ex-prefeito (2009.0001.004362-2) é a de que corre em segredo de justiça e, por isso, as peças processuais não são acessíveis. Entretanto, independente disso, tendo constituído procuradores e tendo apresentado alegações de sua defesa perante esta Corte (peça 14) , considero não ter existido óbices ao exercício do contraditório e da ampla defesa. 
27.	Ademais, não obstante tenha disposto de tempo suficiente durante todo o seu mandato para apresentar a competente prestação de contas dos recursos federais geridos, deixou de cumprir, sem justificativa alguma, o seu dever constitucional e legal, constituindo-se em mora.
28.	Diante da inexistência, nos autos, de elementos capazes de elidir as irregularidades verificadas pela área técnica do órgão repassador - que recomendou a reprovação da segunda parcela dos recursos transferidos, ante a não conclusão do objeto acordado - acolho a proposta formulada pela unidade técnica no sentido de julgar irregulares as contas do sr. Geraldo Eustáquio Machado, com imputação de débito correspondente ao valor histórico já citado.
29.	Impõe-se apropriada, ainda, a aplicação da multa prevista nos arts. 19, caput, e 57 da Lei 8.443/1992 ao responsável. Para tanto, fixo o seu valor em R$ 27.000,00, correspondente a, aproximadamente, 10% do valor atualizado do débito.
30.	Ante o exposto, voto no sentido de que o Tribunal adote o acórdão que ora submeto à deliberação desta 1ª Câmara.
TCU, Sala das Sessões Ministro Luciano Brandão Alves de Souza, em 17 de setembro de 2019.
BENJAMIN ZYMLER 
Relator